【裁判字號】    91,國簡上,2
【裁判日期】    920423
【裁判案由】    國家賠償等
【裁判全文】
臺灣臺北地方法院民事判決  九十一年度國簡上字第二號
    上  訴  人  台北市停車管理處
    法定代理人  丙○○
    訴訟代理人  陳雅惠律師
    被  上訴人  迅興企業有限公司  設台北市○○○路○段九號四樓
    法定代理人  甲○○        .
    訴訟代理人  乙○○        .
右當事人間請求國家賠償等事件，上訴人對於中華民國九十一年七月四日本院台北簡
易庭九十一年度北國簡字第三號第一審判決提起上訴，本院判決如左：
    主    文
原判決關於命上訴人給付被上訴人超過新台幣壹拾陸萬伍仟玖佰元，及該部分假執行
之宣告，暨訴訟費用負擔之裁判均廢棄。
右廢棄部分，被上訴人第一審訴及假執行之聲請均駁回。
其餘上訴駁回。
第一（確定部分除外）、二審訴訟費用，由上訴人負擔五分之二，餘由被上訴人負擔
。
    事    實
甲、上訴人方面：
一、聲明：
    原判決不利於上訴人部分廢棄；右廢棄部分，被上訴人第一審之訴及假執行之聲
    請均駁回。
二、陳述：除與原審判決書所載者相同茲予引用外，補稱：
（一）上訴人管理之建國路高架橋下之公有停車場（下稱系爭停車場），設有收費人
      員收費時間為每日七時三十分至二十一時三十分止，其餘時間為方便民眾而開
      放免費自由停車，在免費自由停車時間進入系爭停車場之車輛，因不需付費，
      不需抽取票卡，停車者不可能持有票卡；且因其停車時間並非上訴人收費人員
      上班時間，收費員亦無法對該等車輛開具補費通知單，對於免費停車時間進入
      系爭停車場之車輛，因停車者不可能持有票卡亦不可能有補費通知單，當其車
      輛出場時，收費人員不可能要求駕駛人出示票卡及補費通知單，亦不可能以駕
      駛人票卡遺失僅持補費通失單為由，要求駕駛人攜帶駕照及行照至停車場辦公
      室辦理出車手續以便計費。僅能收取自系爭停車場開始收費之當日七時三十分
      起計算至該車離開停車場時之停車費，而此亦為上訴人所有夜間開放免費停車
      之停車場作業方式。
（二）系爭車牌號碼ＢＹ－９１２２號之ＢＥＮＺＥ２２０型小客車（下稱系爭車輛
      ）於九十年九月二十五日下午離開系爭停車場時，收費員曾向駕駛索取票卡，
      因駕駛聲稱系爭車輛係於前夜免費停車時間入場停放，因此沒有票卡，但其亦
      無遺失票卡，無補費通知單可作為計費之依據。故收費員乃依上訴人停車場作
      業方式收取自該停車場當日（九十年九月二十五日）開始收費即七時三十分起
      至系爭車輛離開停車場即十五時十分止之停車費計新台幣（下同）二百四十元
      。系爭車輛出場時駕駛既聲稱於夜間免費停車時間入場，無票卡及補費通知單
      ，其票卡亦未遺失，收費員根本不能依停車須知第六條規定，要求駕駛員持票
      卡及補費通知單辦理，或因票卡遺失（僅持補費通知單）而要求駕駛攜帶駕照
      及行照辦理出車手續，值班人員依規定收取當日七時三十分至車輛出場時之停
      車費用，實已盡應盡之義務，上訴人對於系爭車輛之遺失，並無重大過失之可
      言。況停車場之功能在於停放車輛並非保管車輛，公有停車場收取微薄之停車
      費，甚至開放免費停車，其目的並非為民眾保管車輛，而係為便利民眾停車，
      故兩造間並無保管車輛之寄託契約。
（三）上訴人僅係提供場地停車，對於停放於停車場內之車輛，本不負保管責任，故
      上訴人為明示與停車者間無寄託契約存在，乃於票卡背面明白記載：「五、本
      停車場僅供停車，不負保管責任。」，並於停車須知明示：「本場僅供停車，
      車輛及車內物品遺失或損壞，本場不負賠償責任。」，一般私人停車場收取較
      高之停車費，已不負保管責任，上訴人公有停車場與停車者間既無車輛保管契
      約，且又收取較低之停車費甚或不收費，何須負擔保管責任？則兩造間既無寄
      託契約存在，即不涉及保管責任及民法第二百二十二條故意或重大過失之責任
      ，不得預先免除之問題。系爭停車須知之規定僅係為利於停車者票卡遺失時，
      上訴人認定車輛停放應收取費用額度之依據。
（四）定型化契約條款雖可不限於書面，但以放映字幕、張貼、牌示或其他方法表示
      者，未經消費者同意受其拘束，或非消費者得預見者，不成為契約之內容。因
      此，系爭停車須知是否為消費者保護法所規範之定型化契約條款已有疑義；況
      縱認系爭停車須知為定型化契約條款，依定型化契約之解釋原則，乃應探求當
      事人之真意，而系爭停車須知係為認定車輛收費始點及於停車者產生票卡遺失
      之狀況時，收費人員應行處理收費事宜之統一規範，非為驗證持卡人與車輛所
      有權人是否同一之規範；且停車場與車輛停放者間成立私法契約，上訴人之收
      費員並非行公權力，因此亦無查驗駕駛人與車輛所有權人是否同一之義務，故
      系爭停車須知第六條絕非驗明正身，以避免不明人士隨意開走管制中車輛之目
      的。而停車須知，係為停車場收費及行政上管理之須求，非為保護管理車輛之
      特別規定，故規定「車輛出場時請持票卡及補費通知單辦理。票卡遺失一律自
      當日七時起算，並請攜帶駕照及行照至本場辦公室辦理出車手續。其目的僅係
      為規範收費人員應行處理程序之統一規範。而停車場之管理行為，並不等於保
      管。
三、證據：除援用原審之立證方法外，補提出停車須知、報告、台北市停車管理處函
    ；並聲請本院訊問證人張翠玲。
乙、被上訴人方面：
一、聲明：駁回上訴。
二、陳述：除與原審判決書所載者相同茲予引用外，補稱：
（一）兩造間既成立停車服務契約，該契約之性質為一無名契約，而有消費者保護法
      之適用，系爭停車須知，係上訴人單方所擬定，做為與不特定多數欲停車者訂
      立契約之用，並以牌示方式表示契約之條款，為定型化契約，為保護管理車輛
      所為之特別約定，並非僅係上訴人為停車場收費及行政管理方便。故該停車須
      知第六條之解釋應為「凡於上訴人人員管制時段離開停車場之車輛無票卡，管
      理人員均應踐行攜帶駕照及行照至停車場辦公室辦理出車手續。
（二）系爭停車須知第七條約定：「本場僅供停車，車輛及車內物品遺失或損壞，本
      場不負賠償責任，係免除或減輕預定契約條款之當事人責任，依民法第二百四
      十七條之一規定，應屬無效；且該約定縱非無效，上訴人仍應履行無票卡出車
      應查明身分之義務。系爭停車場在收費時段有柵欄及專責人員管制車輛進入，
      且於入口處設有停車須知牌示，與一般無管制之路邊停車格不同。
（三）被上訴人請求之損害金額，已自行扣除保險理賠部分，況被上訴人是否受有保
      險理賠，不影響被上訴人本件請求。
三、證據：除援用原審之立證方法，補提出保險理賠資票、停車票卡。
丙、本院依職權函台灣區汽車修理同業公會查系爭車輛於遺失時之市價。
    理    由
一、被上訴人起訴主張：被上訴人於九十年九月二十五日上午九時零一分，將被上訴
    人所有系爭車輛，停放於上訴人管理設有電腦票卡管制之系爭停車場，於當日下
    午六時十分至系爭停車場取車時，發現系爭車輛已於當日下午十五時四十五分無
    票卡出場。然依兩造之約定，出輛出場須憑票卡或補費通知單，如票卡遺失，則
    須攜帶駕照及行照至系爭停車場辦公室辦理出場手續，系爭車輛係無票卡出場，
    上訴人竟未依停車須知第六條約定查核駕照及行照，而致被上訴人受有車輛遺失
    之損害，系爭車輛係西元一九九四（即八十三）年出廠，至九十年九月遺失時殘
    值為七十萬元，扣除保險理賠二十二萬四千元後，被上訴人尚受有四十七萬六千
    元之損害，爰依國家賠償法及債務不履行之法律關係，求為判命被上訴人給付四
    十七萬六千元及法定遲延利息等語。（原審依債務不履行之法律關係判命上訴人
    應給付被上訴人三十七萬六千元，駁回被上訴人其餘之訴，被上訴人對於敗訴部
    分，並未上訴，該部分已經確定）。
二、上訴人則以；系爭停車場只供停車，不負保管責任，因系爭車輛出場時，駕駛人
    表示係夜間免費停車時間入場，故無票卡亦無補費通知單，並非票卡遺失之情形
    ，不符合停車管理須知第六項應攜帶駕照及行照辦理出車之規定，上訴人管理員
    按當日七時計算停車費，並無不合；況停車須知之目的係上訴人收費人員處理程
    序之統一規定，不是查核驗證駕駛人是否為車輛所有權人，停車場之管理行為，
    不等於保管行為，而被上訴人亦未能證明其所受保險實際理賠金額等語，資為抗
    辯。
三、被上訴人主張其所有系爭車輛於九十年九月二十五日上午九時零一分停放於上訴
    人管理之系爭停車場，系爭車輛於當日下午十五時四十五分無票卡及補費通知單
    ，而自當日七時三十分計費出場等情，為上訴人所自認。本件兩造所爭執者在於
    兩造有無成立寄託契約？停車須知是否為兩造約定之停車契約內容？被上訴人實
    際所受損害？經查：
    （一）按稱寄託者，謂當事人一方，以物交予他方，他方允為保管之契約，民法
          第五百八十九條第一項定有明文。亦即一般寄託契約之成立，須當事人間
          就物之保管意思一致，除有正式成立寄託契約之意思，尚需將寄託物交付
          始可。寄託以保管為目的，且須單純以保管為目的，是以雖有交付占有，
          亦有保管之事實，但移轉占有之目的，非單純為保管者，仍無成立寄託可
          言。查上訴人所管理之系爭停車場，只須駕駛人將汽車駛入至取票發卡機
          處，按鈕取停車票卡進場停放，無須將汽車鑰匙、證件交付上訴人，上訴
          人亦未開具任何保管條或收據。消費者所取得之停車卡上僅載明入場停放
          時間，至於車牌號碼、消費者何人上訴人均不與聞問，消費者得隨時憑停
          車卡駕車離開系爭停車場，縱使消費者遺失停車卡，只要補繳自當日早上
          七時起至補費時之停車費後即得將車輛駛出停車場等情，有停車卡、停車
          須知可按（見原審卷第十、十二頁）。則上訴人於停車場出口處設有柵欄
          設備及收費員，僅在對持停車卡駛出之車輛駕駛人，依卡上記載之入場時
          間予以計算收費而已。被上訴人之代理人駕駛系爭車輛停放於系爭停車場
          ，其主要目的係在停放車輛，渠並未將系爭車輛交付予上訴人保管，上訴
          人亦未允為保管，與上訴人間並未成立寄託契約無疑。
    （二）上訴人於系爭停車場入口處豎立停車須知，標示系爭停車場之性質、收費
          時間、收費方式及停車應行注意事項，其中第六點載明：「車輛出場請持
          票卡及補費通知單辦理。票卡遺失（僅持補費通知單者）一律自當日七時
          起算，並請攜帶駕照及行照至本場辦公室辦理出車手續。」，此有停車須
          知足稽（見本院卷第十三頁），前開停車須知係上訴人對於不特定之駕駛
          人為停車之要約內容，於駕駛人將車輛停放於系爭停車場時，即可認定同
          意停車須知之內容而與上訴人成立停車契約，其契約性質屬無名契約，上
          訴人之給付義務雖僅在提供合法停車位予車輛使用，而不負保管車輛之責
          ，惟兩造對於票卡遺失應行辦理出場之手續既另有約定，則上訴人對於票
          卡遺失者，仍應履行駕駛人攜帶行照及駕照至系爭停車場辦公室辦理出車
          之查核義務。而行照乃係車輛之證明，猶如人之身分證，在票卡遺失之情
          形，駕駛人必須攜帶行照辦理出場手續，縱非查核駕駛人身分，然亦係上
          訴人應履行之契約義務。
    （三）系爭停車場其收費時間自上午七時半至晚上號九時半，停車進場需要票卡
          ，票卡有紀錄進場時間，晚上九時半以後係開放停車不收費，如係夜間開
          放時間停車，車主會告知沒有票卡，即自出場當天七時半開始計費，如係
          收費時間進場，則依票卡及補費通知單所載時間計費。系爭車輛於九十年
          九月二十五日下午三時十分準備離場，駕駛人表示係非營業時間進場，沒
          有票卡，而自當時七時半開始計費出場等情，已據證人即系爭停車場收費
          員張玲翠證述在卷（見本院卷八十八頁至第八十九頁），足見駕駛人未持
          票卡於收費時間出車時，收費人員僅係根據駕駛人之陳述，認定「無票卡
          」之原因係「遺失」或「免費時間」進場停車，除此外上訴人並無其他足
          供認定之憑據；而無票卡與遺失票卡之收費標準均係自當日七時三十分開
          始計費，已經張翠玲證述在卷（見本院卷第八十九頁），則在票卡遺失之
          情形，尚須持駕照及行照辦理出場，依舉輕明重之法理，在免費時間入場
          停車而無票卡出場時，因上訴人亦無從認定其是否確於免費停車時間入場
          停車，故其應行辦理之出場程序，不應低於票卡遺失之出場程序，上訴人
          辯稱無票卡並非票卡遺失，毋庸辦理票卡遺失之出場手續云云，並不足採
          。更何況被上訴人仍持有九十年九月二十五日上午九時零一分之票卡，故
          系爭車輛於九十年九月二十五日下午三時十分出場時，駕駛人既無票卡，
          上訴人即應履行查核票卡遺失應行踐行之出場程序，其未依前開約定辦理
          ，而致被上訴人所有之系爭車輛為人竊取，對於被上訴人因此所受之損失
          ，自應負賠償責任。
    （四）系爭車輛八十三年十月出廠，此有行車執照可參（見原審卷第九頁），迄
          遺失時即九十年九月二十五日，已有約七年之車齡，其出廠原價約為一百
          九十四萬五千元，於失竊時之市價約為三十九萬元等情，亦有台灣區汽車
          修理同業公會之覆函在卷足佐（見本院卷第八十頁），而被上訴人因系爭
          車輛遺失，已受有二十二萬四千一百元之保險理賠，此有卷附保單足按（
          見本院卷第九十三頁），故被上訴人所受之損害，扣除保險理賠後應為一
          十六萬五千九百元。
四、綜上所述，被上訴人本於債務不履行之法律關係，請求上訴人給付十六萬五千九
    百元及自九十一年四月三十日起至清償日止，按週年利率百分之五計算之利息，
    為有理由，應予准許；逾此部分之請求，則無理由，應予駁回。原審就上開不應
    准許部分，為上訴人敗訴之判決，並為假執行之宣告，自有未洽。上訴意旨就此
    部分指摘原判決不當，求予廢棄改判，為有理由，應由本院廢棄改判如主文第二
    項所示；至於上開應准許部分，原審判命上訴人給付，並為假執行之宣告，核無
    違誤，上訴意旨，就此部分，仍執陳詞，指摘原判決不當，求予廢棄，為無理由
    ，應駁回其上訴。
五、本件事證已臻明確，兩造其餘攻擊或防禦方法，於判決結果不生影響，毋庸一一
    述，附此敘明。
六、據上論結，本件上訴為一部有理由，一部無理由，依民事訴訟法第四百三十六條
    之一第三項、第四百五十條、第四百四十九條第一項、第七十九條但書，判決如
    主文。
中      華      民      國    九十二    年      四      月    二十三    日
                                            民事第五庭審判長法  官  吳青蓉
                                                            法  官  周美雲
                                                            法  官  吳素勤
不得上訴
中      華      民      國    九十二    年      四      月    二十一    日
~B      法院書記官  曾寶生


司法院資訊處製作；財團法人民間司法改革基金會備份。
